臺灣臺北地方法院民事判決　九十年度勞簡上字第一六號
　　上　訴　人　台北國際商業銀行股份有限公司
　　法定代理人　丙○○
　　訴訟代理人　甲○○
　　被上訴人　　丁○○
　　訴訟代理人　乙○○
右當事人間請求給付違約金事件，上訴人對於中華民國九十年五月二十九日本院新店
簡易庭九十年度店簡字第四二號第一審判決提起上訴及追加之訴，本院判決如左：
    主      文
原判決關於駁回上訴人後開第二項之訴部分，及訴訟費用之裁判均廢棄。
被上訴人應給付上訴人新台幣玖萬仟捌佰陸拾貳元。
被上訴人應給付上訴人新台幣玖萬仟捌佰陸拾貳元自民國八十九年十二月一日起至
清償日止，按年息百分之五計算之利息。
其餘上訴及追加之訴駁回。
第一、二審及追加之訴訴訟費用由被上訴人負擔三分之二，餘由上訴人負擔。
    事      實
甲、上訴人方面：
一、聲明：
  (一)原判決廢棄。
  (二)被上訴人應給付上訴人新台幣（下同）十四萬零七百九十三元，及自起訴狀繕本
    送達被上訴人翌日即民國八十九年十二月一日起至清償日止，按年息百分之五計
    算之利息。
二、陳述：除與原審判決書所載者相同茲予引用外，補稱：
  (一)被上訴人於八十七年八月二十四日至上訴人公司上班時，上訴人之人事部門即明
    白告知任職未滿三年離職須賠償最後任職三個月的薪資作為違約金，如果無法接
    受此一條件之人員可當場離開，並請願意接受此一條件之人員簽定任職約定書以
    示負責。被上訴人既接受前述條件，並於任職約定書上簽名、蓋章，其自任職日
    起服務未滿三年離職，上訴人自可依任職約定書第四條第四款之約定，請求被上
    訴人退還最後三個月工資作為損害賠償。
  (二)又兩造間「任職約定書」第四條第三款內容係離職手續之約定，第四款則是最低
    任職期間及違約金之約定，彼此之間並非有併存關係存在，被上訴人即使依據第
    三款之約定申請離職，亦應賠償第四款之違約金。若依原審之解釋，將使上訴人
    不同意任職未滿三年之員工離職，除非其同意賠償違約金才准予離職，並非合理
    。
  (三)另上訴人之所以要求員工簽署任職約定書，係為避免人員過度流動，此外員工也
    必須受訓而必須花費費用。受訓之詳情則如卷附受訓情形表所示。
三、證據：援用原審之立證方法。
乙、被上訴人方面：
一、聲明：駁回上訴。
二、陳述：除與原審判決書所載者相同茲予引用外，補稱：
    否認上訴人曾一一告知必須作滿三年，被上訴人係依據規定寫辭呈，於事後才被
    告知未滿三年必須賠錢，如果被上訴人知道必須賠償，不會辭職。被上訴人後來
    要求回去作滿三年，但上訴人稱被上訴人已經離職，無法再回公司上班。又所謂
    之上課係二百多人一起上課，受訓情形表並不實在。
三、證據：援用原審之立證方法。
    理      由
甲、程序方面：
    本件上訴人於原審並未請求遲延利息，惟於上訴時以九十年六月二十一日上訴狀
    表明除原審請求金額外，併請求遲延利息部分，屬於擴張應受判決事項之聲明，
    是依民事訴訟法第四百四十六條第一項但書、第二百五十五條第一項第三款之規
    定，應予准許，先予敘明。
乙、得心證之理由：
一、本件上訴人起訴主張略以：被上訴人於八十七年八月廿四日至上訴人公司任職，
    並簽訂任職約定書一紙，約定至少服務三年，如中途自行離職，願無條件退還最
    後在職三個月工資，作為損害賠償預定性違約金，詎被上訴人僅服務一年七個月
    又十六天即離職，故應依約賠償最後三個月之薪資，以每月薪資為四萬六千九百
    三十一元計算，共計十四萬零七百九十三元，並應加計自起訴狀繕本送達翌日起
    至清償日止，按年息百分之五計算之遲延利息等語。被上訴人則以：其係依據公
    司規定提出簽呈請辭，並經公司准予辭職，非屬任職約定書第四條第四款之「中
    途自行離職」，是無該條之適用；又被上訴人雖簽有任職約定書，但簽名完後即
    繳回，一直到上訴人起訴後才又看到，離職時上訴人並未要求賠償，也沒有見到
    上訴人要求被上訴人賠償的人事通知單，否則不會離職；且上訴人所提出之受訓
    情形表並不實在，所謂受訓其實是兩百多人一起上課；及如本院認為上訴人請求
    為有理由，違約金亦應酌減等語置辯。
二、上訴人主張被上訴人於到職時，曾簽有卷附之任職約定書，惟被上訴人僅工作一
    年七個月又十六天即行離職，及離職時每個月的薪資為四萬六千九百三十一元之
    事實，業據其提出任職約定書、薪資清單等為證，並為被上訴人所不爭執；另被
    上訴人辯稱其係以上簽呈之方式，經上訴人之同意而離職之事實，亦為上訴人所
    不爭執，是均堪信為真實。
三、上訴人提起本件訴訟請求被上訴人損害賠償，係以兩造間系爭任職約定書第四條
    第四款為其依據；惟被上訴人則辯稱其以「上簽呈並經上訴人同意」之方式離職
    ，非屬前款之情形，而屬任職約定書第四條第三款所稱「特別事故須離職」之情
    形，因此毋庸負損害賠償之責等語。經查：卷附任職約定書第四條「任職人員應
    負之責任」共分為四款：第一款係約定被上訴人應接受上訴人指派工作內容及地
    點；第二款係約定如上訴人派被上訴人赴外研習時，被上訴人應繼續服務之期間
    ：第三款條文為「乙方如因工作不能勝任或違反有關規定，甲方得依規定予以免
    職。如因特別事故須離職時，應依勞基法規定之預告期間以書面提出申請。」係
    約定上訴人得將被上訴人免職、及被上訴人離職之手續及條件，且與服務是否滿
    三年無涉；至第四款「乙方（即被上訴人）同意自任職日起至少服務滿三年，如
    中途自行離職，願無條件退還最後在職三個月工資，作為損害賠償預定性違約金
    。」之約定，則重在限制被上訴人之最低服務年資。上揭四款約定之間，要件、
    目的、範圍、效果均不相同，應彼此獨立適用，是以本件被上訴人之離職，縱係
    依任職約定書第四條第三款之約定辦理，仍不能免除其須負同條第四款、服務未
    滿三年即自行離職之損害賠償責任；況若依據被上訴人之主張，則前揭第四條第
    四款之約定將僅限於「未經上訴人同意即自行離職」之情形，此種解釋方式不僅
    與前述體系、文義解釋不同，更與該條款係在賠償上訴人因被上訴人提前離職、
    致上訴人發生損失之目的不符（蓋不論上訴人是否同意被上訴人離職，其所受之
    訓練費用、再次招募新人費用等損害均屬相同），是被上訴人之前述辯詞不足採
    信，上訴人請求被上訴人依任職約定書負損害賠償責任，即屬有據。
四、又查系爭任職約定書既為被上訴人所親簽，內容又非複雜，且被上訴人學歷為大
    學畢業，有卷附受訓情形表登載之學歷可稽，是被上訴人辯稱其不知任職未滿三
    年應負賠償責任云云，要難輕信，被上訴人應受任職約定書拘束之事實，亦堪認
    定。
五、末按「約定之違約金額過高者，法院得減至相當之數額。」民法第二百五十二條
    定有明文。經查本件違約金之約定，雖在賠償上訴人因員工離職，致上訴人須付
    出訓練費用、重新招攬新進人員費用等損害，惟本院核以被上訴人受訓之情形、
    現時一般進用新進人員所須之費用、及被上訴人僅服務一年七個月又十六天即行
    離職等事實，認約定以被上訴人離職前三個月薪資作為違約金，顯屬過高，而應
    酌減為二個月之薪資，即九萬三千八百六十二元（46931x2=93862）為適當。
六、從而，上訴人依任職約定書契約，請求被上訴人給付十四萬零七百九十三元，及
    自起訴狀繕本送達被上訴人翌日即八十九年十二月一日起至清償日止，按年息百
    分之五計算之利息，於九萬三千八百六十二元及自八十九年十二月一日起至清償
    日止，按年息百分之五計算之利息之範圍內，為有理由，應予准許；逾此部份之
    請求為無理由，應予駁回。原審就上開應准許部分，為上訴人敗訴之判決，尚有
    未洽，上訴意旨求予廢棄改判，為有理由，爰由本院予以廢棄改判如主文第二項
    所示；至上訴人之請求不應准許之部分，原判決為上訴人敗訴之判決，理由雖有
    不當，惟結論並無二致，上訴意旨求予廢棄改判，為無理由，應予駁回。
七、本件事證已臻明確，兩造其餘攻擊防禦方法及所提之證據，核與判決結果無影響
    ，毋庸一一論述，附此敘明。
八、結論：本件上訴為一部有理由、一部無理由，依民事訴訟法第四百三十六條之一
    第三項、第四百五十條、第四百四十九條第二項、第七十九條但書，判決如主文
    。
中　　　華　　　民　　　國　　九十一　　年　　　一　　　月　　二十五　　日
                                            勞  工  法  庭  法官　楊絮雲
                                                            法官  吳青蓉
                                                            法官  林鴻達
右為正本係照原本作成
本判決不得上訴
中　　　華　　　民　　　國　　九十一　　年　　　一　　　月　　二十五　　日
　　　　　　　　　　　　　　　　　　　　　　　　　　　法院書記官　林秀娥
